【裁判字號】    98,勞訴,74
【裁判日期】    990202
【裁判案由】    給付退休金
【裁判全文】
臺灣士林地方法院民事判決              98年度勞訴字第74號
原      告  甲○○
訴訟代理人  李宗憲  律師
被      告  台灣森永製股份有限公司
法定代理人  乙○○
訴訟代理人  高涌誠  律師
            黃旭田  律師
            許樹欣  律師
上列當事人間請求給付退休金事件，本院於民國99 年1月19日言
詞辯論終結，茲判決如下：
    主      文
被告應給付原告新臺幣壹佰貳拾萬壹仟玖佰肆拾伍元，及自民國
九十八年十月二十四日起至清償日止，按週年利率百分之五計算
之利息。
原告其餘之訴駁回。
訴訟費用新臺幣壹萬參仟零柒拾捌元由被告負擔。
本判決第一項於原告以新臺幣肆拾壹萬元供擔保後，得假執行。
但被告如以新臺幣壹佰貳拾萬壹仟玖佰肆拾伍元，為原告預供擔
保後，得免為假執行。
原告其餘假執行之聲請駁回。
    事實及理由
一、原告主張：(一)伊於民國68年3 月1 日起至被告公司任職，從
    事搬運等勞力工作，並於工作期間超出法定退休年限25年後
    ，於97年4 月2 日退休，服務年資共29年1 月又2 日，退休
    基數依勞動基準法第55條之規定計算後為44.5個基數。又伊
    自96年10月起至97年3 月止，每月平均工資為6 萬7,208 元
    ，則被告應給付伊退休金之數額為299 萬0,763 元。惟因被
    告故意不將伊之加班費（含具有加班費性質之早班津貼）計
    入平均工資計算，脫免其應付退休金之責任，僅給付伊177
    萬8,888 元，尚短付退休金121 萬1,875 元。(二)對被告抗辯
    之陳述：1.關於被告對於屆退休人員所作之加班費管制，係
    脫法行為，勞工之退休金無法如實反映真實之狀況。2.自原
    告95年10月28日簽具之切結書（見本院98年度士勞調字第23
    號卷第31頁，下稱系爭切結書）之文義以觀，係伊為配合被
    告之需求而為加班，而非伊因生活需要而要求被告給予加班
    機會，被告係以系爭切結書作為限制伊退休之手段，兩造從
    未就加班費不予計入基本工資乙節與被告達成合意。縱使系
    爭切結書有如被告抗辯之退休金協議，亦因已變相使伊發生
    拋棄或限制部分行使請求退休金之權利，而免除或減輕被告
    原應依勞動基準法給付退休金之法定責任，致使伊發生重大
    不利益，而有違民法第71條、第247 條之1 第1 款、第3 款
    、第4 款及行政院勞委會74年1 月17日台內勞字第283853號
    函釋，自屬無效。3.被告所提出之刑事判決是法院針對無犯
    罪故意所為之論斷，並非用以論斷雙方本件法律關係之基礎
    。為此，爰依勞動基準法第53條及第55條規定，請求被告給
    付退休金等語。並聲明：1.被告應給付原告121 萬1,875 元
    ，及自起訴狀繕本送達之翌日（即98年1 月24日）起至清償
    日止，按週年利率百分之5 計算之利息。2.另陳明願供擔保
    ，請准宣告假執行。
二、被告則以：(一)原告為工作年資已滿25年之屆退員工，本屬被
    告公司所設管制加班規定之管制範圍內，不得任意申請加班
    ，此等措施亦為目前民營企業或政府各機關單位所採行，亦
    即非有必要，不會讓屆退人員予以加班。惟95年10月起，原
    告為爭取較多加班機會以增加收入，即向被告公司承諾伊於
    即日起兩年內即便已符合勞動基準法所規定得申請退休之條
    件，亦不會辦理退休，並簽立系爭切結書以取得被告之信任
    。被告於相信原告於簽立系爭切結書後兩年內不會辦理退休
    ，亦即不會有將加班費（含具有加班費性質之早班津貼）計
    入退休金平均工資之情形下，基於照顧員工生活之理念，始
    同意給予原告較多加班之機會，以讓原告能增加收入。換言
    之，原告於簽立系爭切結書時，即知悉系爭切結書之目的係
    使被告無須將加班費（含早班津貼）計入於退休金計算，應
    屬兩造已就計算退休金之工資或平均工資達成協議，而主觀
    上同意受系爭切結書之拘束。詎原告竟違背當初切結之承諾
    ，在大量加班後即於97年4 月2 日辦理退休，而被告計算原
    告之退休金時，依該協議即未將原告之加班費（含早班津貼
    ）計入退休金之計算，而以3 萬9,900 元為原告之平均工資
    而為計算，並無短少給付之情形，此等事實經本院98年度易
    字第204 號刑事判決認定在案，又臺灣高等法院98年度上易
    字第2642號刑事判決亦再重申上開事實。惟原告卻主張應將
    該加班費計入退休金之計算基礎，而要求被告須多給付伊12
    1 萬1,875 元，伊之請求已有違誠信原則及雙方當時之協議
    ，且亦對於被告公司之其他員工產生不公平之現象。(二)退萬
    步而言之，縱將原告退休前6 個月之加班費（含早班津貼）
    列入平均工資計算，由於原告係自68年3 月1 日起任職於被
    告公司，並於97年4 月2 日申請退休，其服務年資共29 年1
    月又2 天，依勞動基準法第55條規定應有44.5個基數。又原
    告之平均工資應自96年10月3 日起計算至97年4 月2 日，其
    1 個月平均工資為6 萬6,985 元，則原告之退休金應為298
    萬0,833 元，扣除被告已給付原告之177 萬8,888 元，被告
    應再給付原告之退休金數額應為120 萬1,945 元等語，資為
    抗辯。並聲明：1.原告之訴駁回。2.如受不利之判決，願預
    供擔保，請准免為假執行。
三、兩造不爭執之事實：
  (一)原告自68年3 月1 日起受僱於被告，雙方締結勞動契約，而
    原告於94年7 月1 日勞工退休金條例施行後，選擇適用勞動
    基準法之退休金規定（勞退舊制），嗣原告於97年2 月27日
    申請自97年4 月2 日退休，其服務年資為29年1 月又2 日，
    退休金基數為44.5。
  (二)原告曾於95年10月28日簽立書面（系爭切結書）承諾其為配
    合公司生產作業之需，須長期加班。雖已達退休條件，但保
    證近兩年不會退休，並切實遵守。
  (三)原告96年10月至97年3 月之工資結構詳如本院98年度士勞簡
    調字第23號卷第7 至第8 頁之台灣森永製股份有限公司人
    員薪資單所載。而其中特假買回97年1 月之2 萬1,903 元及
    97年2 月之紅包200 元，均不列入平均工資之計算基礎。其
    中加班費及早班津貼是否列入平均工資計算，兩造仍有爭執
    。
  (四)原告96年10月1 日及96年10月2 日因加班，被告應給付其早
    班津貼為120 元及以日薪1,330 元乘以正常加班點數0.9165
    31之加班費1,219 元。另原告97年4 月1 日及2 日之工資為
    2,660元。
  (五)原告退休後，被告已給付原告退休金177萬8,888元。
四、本件爭執之事項：
    原告退休前6 個月內，自被告領取之加班費及早班津貼應否
    列為平均工資之計算基礎（原告簽立如不爭執事項(二)之書面
    承諾是否有效？如有效，是否有將加班費及早班津貼排除於
    平均工資計算基礎之意函）？原告之平均工資為何？原告以
    被告短付退休金121 萬1,875 元，而請求被告給付121 萬1,
    875 元及自起訴狀繕本送達之翌日起至清償日止，按週年利
    率百分之5 計算之遲延利息，有無理由？
五、本院之判斷：
  (一)原告退休前6 個月內，自被告領取之加班費及早班津貼應列
    為平均工資之計算基礎：
    (1)按「工資：謂勞工因工作而獲得之報酬；包括工資、薪金
      及按計時、計日、計月、計件以現金或實物等方式給付之
      獎金、津貼及其他任何名義之經常性給與均屬之」、「本
      法第2 條第3 款所稱之其他任何名義之經常性給與係指左
      列各款以外之給與。一、紅利。二、獎金：指年終獎金、
      競賽獎金、研究發明獎金、特殊功績獎金、久任獎金、節
      約燃料物料獎金及其他非經常性獎金。三、春節、端午節
      、中秋節給與之節金。四、醫療補助費、勞工及其子女教
      育補助費。五、勞工直接受自顧客之服務費。六、婚喪喜
      慶由雇主致送之賀禮、慰問金或奠儀等。七、職業災害補
      償費。八、勞工保險及雇主以勞工為被保險人加入商業保
      險支付之保險費。九、差旅費、差旅津貼及交際費。十、
      工作服、作業用品及其代金。十一、其他經中央主管機關
      會同中央目的事業主管機關指定者」。勞動基準法第2 條
      第3 款、勞動基準法施行細則第10條分別定有明文。又「
      加班費非勞基法施行細則第10條所列之款項，故屬經常性
      給與，勞工保險條例施行細則第33條將加班費納入月薪資
      總額」。78年2 月25日司法院第14期司法業務研究會期討
      論意見可資參照。
    (2)本件原告於96年10月至97年3 月有自被告領取加班費及早
      班津貼。其早班津貼，具有加班費之性質，依前開法律規
      定及函釋內容，應認原告自被告領取之加班費及早班津貼
      ，均屬工資。
    (3)被告雖抗辯原告於簽立系爭切結書時，即知悉系爭切結書
      之目的係使被告無須將加班費（含早班津貼）計入於退休
      金計算，應屬兩造已就計算退休金之工資或平均工資達成
      協議，原告請求將加班費及早班津貼列入平均工資計算，
      有違誠信原則云云，然查：
      1.系爭切結書原告僅承諾「為配合公司生產作業之需，須
        長期加班。雖已達退休條件，但保證近兩年不會退休，
        並切實遵守」，觀其文義，目的在限制原告退休之權利
        ，要難認兩造已就原告如要求退休時，退休金如何計算
        進一步達成協議。
      2.本院98年度易字第204 號刑事判決暨臺灣高等法院98年
        度上易字第2642號刑事判決（以上均影本，見本院98年
        度士勞調字第23號卷第32頁至第37頁、本院卷第28頁至
        第33頁），雖依證人張美媛、楊承明、李福等人之證述
        ，認定兩造曾就計算退休金之工資或平均工資達成協議
        。惟觀諸前開判決書記載，證人楊承明、李福並未就雙
        方已就退休金計算不計入加班達成協議為任何證述。僅
        證人張美媛略證稱：伊有跟原告解釋如果提早退休的話
        ，加班費不計入等語。惟仍未就原告是否同意其解釋之
        內容為明確證述。渠等證詞，本於罪疑唯輕之思惟，用
        於證實被告並無犯勞動基準法第78條之罪之故意，雖屬
        允恰，但於民事領域，據之推認兩造已就退休金計算不
        計入加班費，則嫌薄弱。是本院尚無法與之形成相同之
        心證。
      3.況且勞動基準法所定勞動條件，乃勞動條件之最低標準
        ，此見勞動基準法第1 條規定甚明。雇主與勞工所訂勞
        動條件，不得低於勞基法所定之最低標準，此為強制規
        定，倘有違反，依民法第71條規定，無效。準此，兩造
        無論係就原告於2 年內不得退休，或就加班費不列入退
        休金計算基礎達成協議，分別有違勞動基準法第2 條第
        3 款關於工資應包含任何名義之經常性給與及同法第53
        條符合一定條件得自請退休之強制規定，而屬無效。
      4.被告於勞動契約之法律關係中，屬經濟之強勢，本應研
        讀勞工法規並切實遵守，其未遵勞動基準法規定，而與
        原告達成前開無效之協議，原告受勞動基準法最低勞動
        條件之保護而主張協議無效，實與誠信原則無違。蓋倘
        以原告違反誠信而反認協議有效，則因契約有違強制規
        定無效時，均難免背於雙方原先承諾致悖誠信，倘得藉
        此復活轉為有效，強制規定即遭架空而不復存。
  (二)原告之月平均工資為6 萬6,985 元：
    (1)按「前項第1 款退休金基數之標準，係指核准退休時1 個
      月平均工資」、「平均工資：謂計算事由發生之當日前6
      個月內所得工資總額除以該期間之總日數所得之金額」。
      勞動基準法第55條第2 項、第2 條第4 款分別定有明文。
      又「『1 個月平均工資』等於勞工退休或資遣前6 個月工
      資總額直接除以6 」。83年4 月9 日行政院勞工委員會（
      83）台勞動二字第25564 號函釋可資參照。
    (2)本件原告自68年3 月1 日起受僱於被告，雙方締結勞動契
      約，嗣原告於97年2 月27日申請自97年4 月2 日退休，依
      前開法律規定，原告退休金之計算應就原告自96年10月3
      日起至97年4 月2 日止所得工資總額作為其平均工資之計
      算基礎。原告主張以96年10月至97年3 月之薪資總額計算
      月平均工資，則與法律規定不符，尚非可採。
    (3)原告96年10月至97年3 月之工資結構詳如台灣森永製股
      份有限公司人員薪資單6 張所載：「96年10月之本期應付
      額（含職能薪資、其他津貼、超時加班費、早班津貼、正
      常加班費、伙食津貼、特假買回、紅包）為7 萬2,888 元
      、96年11月之本期應付額為8 萬0,611 元、96年12月之本
      期應付額為7 萬1,214 元、97年1 月之本期應付額為11萬
      1,613 元、97年2 月之本期應付額為4 萬9,126 元、97年
      3 月之本期應付額為3 萬9,900 元」，其中97年1 月特假
      買回之2 萬1,903 元及97年2 月之紅包200 元，均不列入
      平均工資之計算基礎。且原告96年10月1 日及96年10月2
      日因加班，被告應給付其早班津貼為120 元及以日薪1,33
      0 元乘以正常加班點數0.916531之加班費1,219 元，共計
      為1,339 元。又原告97年4 月1 日及2 日之工資為2,660
      元。是以，原告96年10月3 日起至96年10月31日止之工資
      應為6 萬8,889 元（計算式：72888-(1330x2)-1339 ）、
      96年11月工資為8 萬0,611 元、96年12月工資為7 萬1,21
      4 元、97年1 月工資為8 萬9,710 元（計算式：000000-0
      0000）、97年2 月工資為4 萬8,926 元（計算式：00000-
      000 ）、97年3 月工資為3 萬9,900 元、97年4 月工資為
      2,660 元，總計為40萬1,910 元。原告退休時之月平均工
      資應為6 萬6,985 元（計算式：401910/6=66985）。
  (三)原告得再請求被告給付退休金之數額為120 萬1,945 元：
    (1)按「勞工退休金之給與標準如左：一、按其工作年資，每
      滿1 年給與兩個基數。但超過15年之工作年資，每滿1 年
      給與1 個基數，最高總數以45個基數為限。未滿半年者以
      半年計；滿半年者以1 年計。二、依第54條第1 項第2 款
      規定，強制退休之勞工，其心神喪失或身體殘廢係因執行
      職務所致者，依前款規定加給百分之20。前項第1 款退休
      金基數之標準，係指核准退休時1 個月平均工資」。勞動
      基準法第55條第1 項、第2 項定有明文。
    (2)原告自68年3 月1 日起受僱於被告於94年7 月1 日勞工退
      休金條例施行後，選擇適用勞動基準法之退休金規定（勞
      退舊制），嗣原告於97年2 月27日申請自97年4 月2 日退
      休，其服務年資為29年1 月又2 日，退休金基數為44.5。
      原告於退休時月平均工資為6 萬6,985 元，已如前述。依
      照前開規定，原告退休金數額應為298 萬0,833 元（計算
      式：66985x44.5 =0000000 ，小數點以下4 捨5 入），扣
      除被告已給付原告退休金177 萬8,888 元，原告得再請求
      被告給付之退休金數額為120 萬1,945 元（計算式：0000
      000-0000000=0000000 ）。
  (四)末按「給付有確定期限者，債務人至期限屆滿時，負遲延責
    任」、「遲延之債務，以支付金錢為標的者，債權人得請求
    依法定利率計算之遲延利息」。民法第229 條第1 項、第23
    3 條第1 項前段分別定有明文。又「雇主應給付之勞工退休
    金應自勞工退休之日起30日內給付之」。勞動基準法施行細
    則第29條第1 項亦定有明文。本件被告應給付原告之退休金
    ，應自勞工退休之日起30日內給付之，被告迄未給付，應自
    原告退休之日30日後負遲延責任，依前開規定，原告就前開
    退休金，自得請求被告自原告退休日後31日即97年5 月3 日
    至清償日止，按週年利率百分之5 計付之遲延利息，被告迄
    未依法給付，原告退讓僅請求被告自起訴狀送達之翌日即98
    年10月24日起至清償日止，按週年利率百分之5 計付之遲延
    利息，亦非法所不許。
六、綜上所述，原告依勞動基準法第53條及第55條規定，請求被
    告給付退休金，而聲明請求被告給付伊121 萬1,875 元，及
    自起訴狀繕本送達之翌日即98年10月24日起至清償日止，按
    週年利率百分之5 計算之利息，於被告應給付原告退休金12
    0 萬1,945 元，及自98年10月24日起至清償日止，按週年利
    率百分之5 計算之利息之範圍內，核屬正當，應予准許。逾
    此部分之請求為無理由，應予駁回。又原告之訴經本院准許
    之部分，兩造分別陳明願供擔保請准宣告假執行或免為假執
    行，經核均無不合，爰分別酌定相當之擔保金額准許之。另
    原告之訴經駁回部分，其假執行之聲請亦失所附麗，應併予
    駁回之。
七、本件事證已明，兩造其餘攻擊防禦方法及未經援用之證據，
    經本院審酌後，核與本件之結論，不生影響，爰不一一贅述
    。
八、本院為終局判決，爰依職權確定訴訟費用為1 萬3,078 元(
    即第一審裁判費) ，並由被告全額負擔。
九、訴訟費用裁判之依據：民事訴訟法第79條、第87條第1 項。
中    華    民    國    99    年    2     月    2     日
                  民事第二庭  法  官  周群翔
以上係正本證明與原本相符。
如不服本判決，應於收受判決之日起20日內向本院提出上訴狀。
中    華    民    國    99    年    2     月    2     日
                              書記官  阮弘毅

司法院資訊處製作；財團法人民間司法改革基金會備份。
